【裁判字號】    97,消債更,898
【裁判日期】    971002
【裁判案由】    更生事件
【裁判全文】
臺灣臺南地方法院民事裁定           97年度消債更字第898號
聲  請  人
即  債務人  甲○○
代  理  人  徐豐益律師
上列當事人因消費者債務清理事件聲請更生，本院裁定如下：
    主  文
聲請駁回。
聲請費用新臺幣壹仟元由聲請人負擔。
    理  由
一、按債務人對於金融機構因消費借貸、自用住宅借款、信用卡
    或現金卡契約而負債務，在聲請更生或清算前，應提出債權
    人清冊，以書面向最大債權金融機構請求協商債務清償方案
    並表明共同協商之意旨，消費者債務清理條例（下稱消債條
    例）第151條第1項定有明文。揆其立法意旨無非認債務人對
    於金融機構因前開原因所負欠債務，其法律關係較為單純明
    確，金融機構並已訂有債務協商機制，如能協商成立，債務
    人不需依消債條例聲請更生或清算，可疏減法院負擔，有效
    分配司法資源，並使債務人得自主解決其債務，爰就此部分
    採行協商前置主義。又中華民國銀行公會（下稱銀行公會）
    為使協商前置程序順利並快速進行，擬定相關所需文件說明
    ：包括(一)前置協商申請書。(二)身分證正反面影本。(三)申請人
    財產及收支狀況說明書。(四)債權人清冊。(五)近2年綜合所得
    資料清單及最近1個月核發財產資料。(六)近3個月薪資證明（
    如無證明請出具收入切結書）。(七)勞工保險投保資料表及明
    細（如無資料可免提供）。並於網路上公告、備妥相關申請
    表格供債務人下載使用。經核，前開文書既屬達成協商所必
    要審核文件（包含為確認「確為債務人本人申請協商」及「
    可能履行之協商內容」等），且已較債務人向法院聲請更生
    或清算時所應提出及檢附文件簡便（應無提出之困難性），
    並於協商不成立後可挪作聲請更生或清算應提出文件之一部
    。另承前述，協商前置之立法意旨既在疏減法院負擔，而責
    由最大債權銀行介入以求當事人間之自主解決債務，則最大
    債權銀行於適當範圍內通知債務人配合提出相關文件，以減
    輕最大債權銀行依法授權調取（詳消債條例第151條第2項）
    之不便，堪認係符衡平原則而無不妥之處。即銀行公會所訂
    前述應檢附之文件，雖較法律所規定之內容煩瑣，但仍有其
    必要，並易促成協商方案形成。準此，倘最大債權銀行依前
    開規定通知債務人補正，而債務人無正當理由，不予以補正
    時，顯係故意以此脫法方法延滯協商程序之進行，以達其意
    圖規避協商前置制度之不法目的，如准其所為，勢將造成協
    商前置制度條文形同具文，故應認債務人並不得再執此可歸
    責於己之事由，逕援引消債條例第153 條前段規定主張最大
    債權銀行逾30日不開始協商，而得逕向法院聲請更生或清算
    （即消債條例第153 條前段規定，係在規範債權人無故延滯
    ，而非容許債務人任將協商前置制度視如無物），合此敘明
    。又聲請更生或清算不合程式或不備其他要件者，法院應以
    裁定駁回之，但其情形可以補正者，法院應定期間先命補正
    ，復為同條例第8 條所明定。
二、另按消債條例施行細則第44條之立法說明亦載明：為使債務
    協商機制不致因債權金融機構聲請或繼續強制執行程序而落
    空，債務人依消債條例第151條第1項規定請求協商債務清償
    方案後，任一債權金融機構於協商期間內對其財產聲請強制
    執行；或債權金融機構於債務人請求協商前已聲請法院開始
    強制行程序，而不同意延緩執行者，均視為協商不成立，俾
    利債務人得儘速向法院聲請更生或清算。亦即債權金融機構
    於債務人提出協商請求後，若仍聲請強制執行或不同意延緩
    執行者，顯無協商意願，始得視為協商不成立，若債務人自
    始未曾依消債條例第151條第1項提出債權人清冊，以書面向
    最大債權金融機構請求協商債務清償方案，並表明共同協商
    之意旨請求協商，或未曾將已請求協商之意旨通知執行中之
    債權金融機構，則該債權金融機構無法知悉已有協商之請求
    ，並據以判斷是否參與協商或同意延緩執行。且若債務人無
    庸依消債條例第151條第1項所定之協商前置機制，即得要求
    執行中之任一債權金融機構延緩執行，並以債權金融機構不
    同意延緩或未予答覆為由，即視為協商不成立，並據以請求
    更生，則無異以延緩執行為手段，而規避消債條例第151 條
    第1 項所定之協商前置程序，此顯非消債條例施行細則第44
    條之制定原意。
三、本件聲請意旨略以：聲請人即債務人甲○○有不能清償債務
    情事，前已提出債權人清冊，於民國97年5 月14日發函向最
    大債權金融機構京城商業銀行股份有限公司（下稱京城銀行
    ）請求共同協商債務清償方案而不成立，另於97年6 月26日
    發函要求債權人京城銀行於文到7 日內表明是否同意延緩執
    行扣薪，迄今均未獲上開銀行答覆，依消債條例施行細則第
    44條已視為協商不成立，且其無擔保或無優先權之債務總額
    未逾新臺幣（下同）1,200 萬元，復未經法院裁定開始清算
    程序或宣告破產，為此，爰依法聲請更生等語。
四、惟查：
（一）聲請人因有對於金融機構因消費借貸契約而負債務，且曾
      發函向最大債權金融機構京城銀行請求共同協商債務清償
      方案，該函並經該銀行於97年5 月15日收受，有聲請人提
      出之上開函件及回執影本各1 紙附卷可參。惟京城銀行於
      收受上開函件後，除旋即以電話聯絡聲請人外，並業於97
      年5 月20日發函通知聲請人應於10日內補齊前置協商申請
      書、前置協商申請人財產及收支狀況說明書、債權人清冊
      正本、全戶戶籍謄本乙份、身分證正反面影本、近2 年度
      綜合所得資料清單及最近1個月內財產資料清單、近3個月
      薪資證明（如無證明請出具收入切結書）及勞工保險正本
      或其他職業保險卡等相關必要文件，並寄出正確之申請文
      件至聲請人地址，請其填寫後寄回，惟聲請人嗣後並未補
      正上開相關文件，京城銀行乃於97年6月4日以「申請文件
      不符規定」為由退件，並函請聲請人備齊必要文件後再重
      新提出申請等情，業經本院依職權向京城銀行查明屬實，
      並有該行97年8月20日民事陳報狀1紙在卷足徵。
（二）審視債權人京城銀行函請債務人補提之資料，均是債務人
      自身之財產狀況資料，債務人提出並無現實上之困難，故
      其未提出該文件予京城銀行，僅於京城銀行請其補提後，
      拒不提出，隨即向本院聲請更生，實難認其有依消債條例
      規定向最大債權金融機構請求為前置協商之真意。債權人
      京城銀行於債務人提出協商申請後，請其補提上開財產狀
      況資料，以決定是否有開始協商之實益，實屬合理而非苛
      求。而有無協商之實益及成立如何協商條件，債務人之財
      產狀況及還款能力，自屬重要事項，債務人不補提自身之
      財產狀況及還款能力證明，即單方要求債權銀行與之開始
      協商，則對此不開始協商之結果，實乃可歸責債務人個人
      之事由所致，京城銀行以「申請文件不符規定」為由退件
      ，並認其情形「應視同未申請」，均係屬有據。依首開說
      明，自不應准許聲請人逕援消債條例第153條前段規定向
      本院聲請更生。
五、本件聲請人雖另主張其曾於97年6月26日依消債條例施行細
    則第44條之規定，發函要求債權人京城銀行於文到7日內表
    明是否同意延緩執行，上開銀行於收受上開函文後，並未答
    覆聲請人，依前述消債條例施行細則第44條之規定，本件已
    視為協商不成立云云。然據上開說明，聲請人既未踐行前置
    協商程序，即與消債條例施行細則第44條規定之要件不符；
    況依聲請人提出之證據觀之，聲請人於97年6月26日發律師
    函予京城銀行時，該函僅援引法條規定表示「請貴金融機構
    於首開期間表明是否同意延緩上述強制執行事件之執行，以
    利債務清理」，並未表明其業已向最大債權金融機構請求開
    始債務協商之意旨，則京城於收受上開函文後，自無從得悉
    聲請人發函目的，究竟僅係為逃避債務拖延執行程序，抑或
    係因有協商誠意而請求延緩執行，故聲請人以其業已符合消
    債條例施行細則第44條之規定聲請更生云云，亦難謂適法。
六、綜上所述，聲請人之本件聲請並未遵循消債條例第151條第1
    項之規定，與全體金融機構債權人先行債務協商之機制，且
    上開欠缺又屬無從補正，參照前述說明，爰依同條例第8 條
    規定，駁回其聲請。
中    華    民    國    97    年    10    月     2    日
                民事第二庭    法  官
以上正本證明與原本無異
如不服本裁定，應於裁定送達後10日內，以書狀向本院提出抗告
，並繳納抗告費新臺幣1千元。
中    華    民    國    97    年    10    月    2     日
                                書記官  彭建山


司法院資訊處製作；財團法人民間司法改革基金會備份。
